【裁判字號】    97,上易,1682
【裁判日期】    980811
【裁判案由】    詐欺
【裁判全文】
臺灣高等法院臺中分院刑事判決        97年度上易字第1682號
上  訴  人  臺灣臺中地方法院檢察署檢察官
被      告  戊○○（原名蘇琮惠）
上列上訴人因詐欺案件，不服臺灣臺中地方法院97年度易緝字第
170號中華民國97年7月30日第一審判決（起訴案號：臺灣臺中地
方法院檢察署87年度偵續字第31號），提起上訴，本院判決如下
：
    主  文
原判決撤銷。
戊○○連續意圖為自己不法之所有，以詐術使人將本人之物交付
，處有期徒刑壹年，減為有期徒刑陸月，如易科罰金，以銀元
300元即新台幣900元折算壹日。
    事  實
一、戊○○（原名蘇琮惠）明知自己於民國八十四年九月間起，
    已無資力，陷於經濟困難，並無支付能力，竟基於意圖為自
    己不法所有之概括犯意，連續於民國八十五年四月間，分別
    對丁○、甲○○佯稱；伊所有坐落在南投縣竹山鎮○○段六
    三二、六三二之二、六三二之五三、六三二之六二、六三三
    地號等五筆土地，面積約四千多坪，因彰化秀傳醫院計畫在
    鄰近土地興建醫院，在上述土地上興建別墅，必有利可圖云
    云，而分別向丁○、甲○○借款週轉以供上開興建別墅之用
    ，使丁○、甲○○不疑有他，並分別交付新臺幣（下同）一
    百萬元及七百二十四萬元款項，戊○○並簽發由其擔任發票
    人之支票予丁○、甲○○作為擔保。惟至八十六年一月二十
    五日，丁○所持有由戊○○簽發之支票竟遭退票，丁○、甲○○二人始知受騙。
二、案經丁○、甲○○訴由台灣台中地方法院檢察署檢察官偵查
    起訴。
    理  由
一、訊據被告對於伊有收受告訴人丁○、甲○○分別交付之一百
    萬元、七百二十四萬元，並由伊簽發支票作為擔保，但屆期
    支票均未能兌現，至今尚分別積欠告訴人丁○、甲○○一百
    萬元、七百二十四萬元等款項之事實，坦承不諱，惟否認有
    何詐欺犯行，辯稱：(1)伊與告訴人丁○、甲○○是朋友，於
    八十四、八十五年間均有金錢往來，渠等對於伊所經營之名
    帝實業有限公司（下稱名帝公司）十分瞭解，並陸續將資金
    借給伊週轉，並非渠等參與上開土地之興建才出資投資，且
    伊有依民間借貸算計利息，之後伊因本身投資過於急燥，後
    來周轉不靈，才未能依約償還。(2)告訴人丁○、甲○○所提
    出之投資分析報酬率及工程進度表，是伊提供給臺中市第一
    信用合作社，用來說明向該合作社借貸之資金運用計畫，告
    訴人丁○、甲○○是自己在名帝公司拷貝取得，並非伊用以
    訛騙渠等之資料，伊無詐欺情事等語。
二、經查：
  (一)告訴人丁○、甲○○雖一致指稱：渠等是出資投資被告預定
    在南投縣竹山鎮○○段六三二、六三二之二、六三二之五三
    、六三二之六二、六三三地號等五筆土地興建別墅之房地產
    事業云云，然為被告否認，辯稱：是向告訴人丁○、甲○○
    借款周轉等語。而考之下列各情，應認被告所辯「告訴人丁○、甲○○陸續交付予被告之一百萬元、七百二十四萬元，
    是被告向告訴人丁○、甲○○借款週轉，以供上開興建別墅
    之用」等情為屬實。
    (1)告訴人丁○、甲○○先後提供給被告之資金累計分別高達
      一百萬元及七百二十四萬元，為被告、告訴人丁○、甲○○所不爭執，並有支票、美商花旗銀行跨行匯款回聯條附
      卷可稽（八十六年度偵字第九０八九號偵查卷第十六頁、
      八十七年度偵續字第三一號偵查卷第六三至六七頁）。可
      知告訴人丁○、甲○○出資之金額龐大，所投資之標的又
      係房屋建築案，依一般房地買賣實務，均會簽立書面契約
      ，若屬鉅額之房地投資事業，理當更加謹慎，將雙方權利
      義務以書面方式載明，方符情理。惟依告訴人丁○、甲○○歷次提出之書面陳述及到院結證之內容，可知渠等與被
      告間從未簽署任何投資文件，對於投資計畫中各參與者之
      投資方式、內容、盈虧損益如何計算等等細節，更無任何
      書面文件明白約定，甚至對於所要興建房屋投資之上開土
      地地號，原本亦均不知曉，迨至出資後，始委由代書查出
      實際地號資料，在在核與一般正常之房地產事業投資情形
      相歧。
    (2)又告訴人丁○、甲○○與被告原本均不相識，皆是透過渠
      等友人「張道彥」之引介，才認識被告，並分別陸續提供
      累計達一百萬元、七百二十四萬元之資金給被告；而為擔
      保告訴人丁○、甲○○之上開出資，被告不僅簽發自己為
      發票人、寶島商業銀行（現更名為日盛國際商業銀行）台
      中分行為付款人、支票帳號６５－１號、票載日期為八十
      六年一月二十五日、票面金額為一百萬元之支票，持交告
      訴人丁○收執，復以證人丙○○所有位在南投縣鹿谷鄉○○段鹿谷小段三八八之十地號土地，為告訴人丁○設定二
      百萬元之抵押權，存續期限自八十五年八月六日至同年十
      一月五日，債務清償日期為八十五年十一月五日；另亦簽
      發上開支票帳戶票載日期分別為八十六年八月十五日、同
      年月二十日、同年十月三十日，票面金額分別為二百五十
      萬元、三百二十萬元、五百萬元之支票計三紙給告訴人甲○○，又以證人丙○○所有位在南投縣鹿谷鄉○○段鹿谷
      小段三八八之十七、三八八之十五、三八八之十一地號土
      地，為告訴人甲○○各設定三百萬元之抵押權，存續期限
      均自八十五年三月二十日至八十六年三月二十日，皆約定
      按總金額之百分之二十計算，債務清償日期均為八十六年
      八月二十日等情，則經告訴人丁○、甲○○結證明確（原
      審九十七年度易緝字第一七０號刑事卷第七三頁背面至七
      五頁），且為被告所是認，並有支票、他項權利證明書、
      土地抵押權設定契約書（八十六年度偵字第九０八九號偵
      查卷第十六、十八至二七頁）在卷可佐。依上，被告為擔
      保向告訴人丁○、甲○○之出資所為之舉動，包括簽發足
      額之支票、提供不動產設定抵押權、約定清償期限等等，
      顯與一般消費借貸關係較為相合，而與共同投資事業朋分
      利益之情形迥不相侔。
    (3)再者，被告預計在南投縣竹山鎮○○段六三二、六三二之
      二、六三二之五三、六三二之六二、六三三地號等五筆土
      地上興建別墅販售，告訴人丁○、甲○○均有親自前往現
      場勘察，而上開計畫僅有開工前之祭拜儀式，從未有進一
      步之實作進度等情，為被告、告訴人丁○、甲○○所不爭
      執，告訴人丁○、甲○○到院卻分別結證稱：被告在渠等
      二人出資後，已陸續給付「紅利」二十萬元給告訴人丁○
      ，另給付「紅利」合計一百多萬元給告訴人甲○○等語（
      原審卷第七三頁背面、第七六頁）。衡情，告訴人丁○、
      甲○○若確實係出資投資被告所計畫之上開興建別墅案，
      則在整起案件均未動工，亦無任何販售成績，更遑論利得
      收入之情形下，被告豈有先行朋分紅利之可能？且一般單
      純出資之投資者因為對於所投資之標的未能掌控，對於自
      己投入之資金如何被運用，理當嚴格監督，尤其被告與告
      訴人丁○、甲○○均是初識，並無任何情誼可言，更會擔
      心被告之信譽及投資計畫能否成功，會否血本無歸，此由
      告訴人丁○到庭結證稱：要求被告親自帶至現場勘察，並
      開立支票、設定抵押權以為擔保，才會信任等語（原審九
      十七年度易緝字第一七０號刑事卷第七三頁背面）更可證
      之。詎告訴人丁○、甲○○均未實際看到上開興建別墅案
      有何實作之進度，卻仍陸續交付被告高達一百萬元、七百
      二十四萬元之鉅額資金，又不簽立任何書面之投資文件以
      求自保，所為顯與正常出資投資者迥異，渠等與被告間是
      否係投資關係，更屬可疑。惟若依被告所辯，即前述一百
      萬元、七百二十四萬元係伊向告訴人丁○、甲○○借款周
      轉，並依民間借貸算計利息，則被告在取得上開資金後，
      興建別墅之計畫雖未有實際進度，但仍陸續給付告訴人丁○、甲○○稱為「紅利」之款項，實際上係借貸利息一事
      ，即能得到合理之解釋。
    (4)此外，被告於八十六年四月十日寄發給告訴人丁○、甲○○之存證信函說明欄第四項雖記載：投資金錢遊戲等語，
      但觀其前後內容，其中說明欄第二項便載明：「本年每月
      及不定期支付甲○○先生等人龐大重利金額有據可查．．
      ．」等語（八十六年度偵字第九０八九號偵查卷第九六頁
      ），且以寄發之時點係在告訴人丁○、甲○○提起本件告
      訴之前，被告尚無訴訟攻防之防備心態，較能呈現事實，
      而告訴人丁○、甲○○對於被告在上開存證信函中所陳「
      支付龐大重利金額」一節，亦從未駁斥，證人丁○復到庭
      結證稱；「（問：被告設定抵押權給你之後，為何還要開
      支票給你？）．．．一般民間設定抵押權還不夠，必須還
      要給我支票或本票擔保。」等語（原審九十七年度易緝字
      第一七０號刑事卷第七二頁背面），堪認被告辯稱：伊是
      向告訴人丁○、甲○○陸續借款一百萬元、七百二十四萬
      元周轉，以供上開興建別墅之用云云，應為屬實，尚非不
      可採。
  (二)次按刑法第三百三十九條第一項詐欺罪之成立，以意圖為自
    己或第三人不法所有，以詐術使人將本人或第三人之物交付
    為要件。而查：
    被告戊○○所經營之奧迪斯金飾有限公司及名帝實業有限
    公司所使用之支票帳戶分別於八十四年十月四日及八十四年
    九月間被列為拒絕往來戶等情，有大眾銀行台中分行及台中
    中小企業銀行漢口分行函附卷可憑（見偵續卷第133至138頁
    ），顯見被告自八十四年九月間起，即已陷於嚴重周轉困難
    ，無支付能力之情況，其未告知告訴人二人，而於八十五年
    四月間，猶向告訴人丁○、甲○○陸續借款一百萬元、七百
    二十四萬元，以供週轉為上開興建別墅之用，顯已具有詐欺
    之不法所有意圖。況且被告戊○○亦自承其未動工完成上開
    別墅之興建（見偵查卷第101頁），是被告戊○○顯係假藉
    借款週轉以供上開興建別墅之用為其說詞，而用以訛詐告訴
    人丁○、甲○○二人。
    雖被告於取得告訴人丁○、甲○○之上開款項後，有簽發
    上開支票以資擔保，並以證人丙○○上開所有之土地，為告
    訴人丁○、甲○○渠等二人分別設定不動產抵押權，惟被告
    支付之債信能力自八十四年九月間起，即已陷於嚴重周轉困
    難，無支付能力之情況，詳如上述，被告縱有簽發上開支票
    ，亦已不足以資擔保該借款之可供屆期償還可能性，另被告
    雖亦設定上開抵押權登記於告訴人丁○、甲○○二人，惟告
    訴人丁○於原審到庭結證稱：「我請土地代書去查被告將丙○○設定抵押權給我的土地地號看是否有貸款，才發現已經
    超貸，且是用人頭去貸款的。」、「（問：本件你提出告訴
    時，距離你跟被告約定的壹年時間還沒有到，怎麼認定被告
    詐欺？）因為我去查土地有超貸的情況，那時候被告已經避
    不見面，找不到被告。」等語（原審九十七年度易緝字第一
    七０號刑事卷第七二頁）；告訴人甲○○亦稱：「土地後來
    不蓋了，我就跟被告要錢，被告就說竹山的土地可以賣給秀
    傳，我就跟被告要資料，我就去秀傳醫院總務課接洽，秀傳
    醫院表示這些土地沒有用，但沒有說的很清楚，並且以土地
    去查詢，之後再回頭找被告，被告就跑掉了。」等語，且查
    ，被告戊○○雖以證人丙○○所有位在南投縣鹿谷鄉○○段
    鹿谷小段三八八之十地號土地，為告訴人丁○設定二百萬元
    之抵押權，存續期限自八十五年八月六日至同年十一月五日
    ，債務清償日期為八十五年十一月五日；另以證人丙○○所
    有位在南投縣鹿谷鄉○○段鹿谷小段三八八之十七、三八八
    之十五、三八八之十一地號土地，為告訴人甲○○各設定三
    百萬元之抵押權，存續期限均自八十五年三月二十日至八十
    六年三月二十日，皆約定按總金額之百分之二十計算，債務
    清償日期均為八十六年八月二十日等情，有他項權利證明書
    、土地抵押權設定契約書（八十六年度偵字第九０八九號偵
    查卷第十九至二七頁）在卷可稽。惟上開證人丙○○所有位
    在南投縣鹿谷鄉○○段鹿谷小段三八八之十、十一、十五、
    十七之地號土地，早於為告訴人丁○、甲○○設定上開抵押
    權之前，於八十五年一月間即提供為台灣省合作金庫，均已
    設定二千零四十萬元之抵押權（見偵續查卷第32頁、第36
    頁、第42頁、第47頁），則被告雖另以證人丙○○所有位在
    南投縣鹿谷鄉○○段鹿谷小段三八八之十七、十五、十一、
    十地號土地，為告訴人二人設定上開之抵押權，亦早已不足
    以供該借款之償還可供擔保性，是告訴人二人指稱「被告早
    將丙○○設定抵押權給伊等之土地已經超貸。」等情屬實，
    顯見被告自八十四年九月間起，即已陷於嚴重周轉困難，無
    支付能力之情況，其未告知告訴人二人，而於八十五年四月
    間，猶向告訴人丁○、甲○○陸續借款一百萬元、七百二十
    四萬元，以供週轉為上開興建別墅之用，被告縱有簽發上開
    支票，另亦設定上開抵押權登記於告訴人丁○、甲○○二人
    ，惟均已不足以資擔保該借款之可供屆期償還可能性，應認
    為被告有訛詐之犯行。
    綜上所述，本件被告為獲取告訴人丁○、甲○○之借款，
    不惜假藉借款週轉係以供上開興建別墅之用，施用詐術，致
    告訴人丁○、甲○○陷於錯誤，而交付上開款項，被告戊○○，屆期又拒不償還該借款，足見本件事證明確，被告詐欺
    犯行予認定，應依法論科。
三、核被告所為，係犯刑法第339條第1項之詐欺取財罪。被告上
    開之2次向告訴人丁○、甲○○詐欺犯行，時間緊接，所犯
    又係構成要件相同之罪名，顯係基於概括犯意反覆為之，為
    連續犯，應依刑法第五十六條之規定論以一罪，並加重其刑
    。又被告犯罪時間在中華民國96年4月24日以前，合於減刑
    條件，應予以減刑，爰依中華民國96年罪犯減刑條例第2條
    第1項第3款予以減刑，原審未予詳查，遽認告訴人丁○、甲○○並無陷於錯誤之情形，諭知被告無罪之判決，顯有未洽
    ，檢察官上訴意旨據以指摘原判決不當，為有理由，應予本
    院將原判決撤銷改判。爰審酌被告犯罪後未坦承犯行，且迄
    今未將所詐取金額返還被害人，犯罪後態度不佳，及其詐取
    犯罪動機、手段、所生危害等一切情狀，量處如主文第2項
    所示之刑，及減得之刑，併諭知易科罰金折算之標準。
四、又被告行為後，刑法連續犯之規定，業於94年1月7日修正
    公布刪除，並於95年7月1日施行，則被告之犯行，因行為後
    新法業已刪除連續犯之規定，此刪除雖非犯罪構成要件之
    變更，但顯已影響行為人刑罰之法律效果，自屬法律有變更
    ，依新法第2條第1項規定，比較新、舊法結果，仍應適用較
    有利於被告之行為時法律即舊法論以連續犯。再按行為後
    法律有變更者，適用行為時之法律。但行為後之法律有利於
    行為人者，適用最有利於行為人之法律，刑法第2條第1項定
    有明文。而被告於犯罪時之刑法第41條第1項前段規定：「
    犯最重本刑為5年以下有期徒刑以下之刑之罪，而受6個月以
    下有期徒刑或拘役之宣告，因身體、教育、職業、家庭之關
    係或其他正當事由，執行顯有困難者，得以1元以上3元以下
    折算一日，易科罰金。」又被告行為時之易科罰金折算標準
    ，修正前罰金罰鍰提高標準條例第2條前段（現已刪除）規
    定，就其原定數額提高為100倍折算1日，則本件被告行為時
    之易科罰金折算標準，應以銀元300元折算1日，經折算為新
    臺幣後，應以新臺幣900元折算為1日。惟95 年7月1日修正
    公布施行之刑法第41條第1項前段則規定：「犯最重本刑為
    五年以下有期徒刑以下之刑之罪，而受六個月以下有期徒刑
    或拘役之宣告者，得以新臺幣一千元、二千元或三千元折算
    一日，易科罰金。」比較修正前後之易科罰金折算標準，以
    95年7月1日修正公布施行前之規定，較有利於被告，則應依
    刑法第2條第1項前段，適用修正前刑法第41 條第1項前段規
    定，定其折算標準。刑法第三十三條第五款有關罰金刑部
    分，在新法部分係規定為罰金：新臺幣一千元以上，以百元
    計算之。而舊法時則係規定為罰金：一元以上。經比較修法
    前後之規定，應認修正前刑法第三十三條第五款之規定，對
    行為人有利。故依刑法第二條第一項前段規定，本案關於刑
    法第三百三十九條第一項之法定刑罰金部分，自應適用行為
    時之法律即修正前刑法第三十三條第五款規定決定其罰金部
    分之法定刑。
五、本件被告經合法傳喚，無正當理由不到庭，爰依刑事訴訟法
    第三百七十一條之規定，不待其陳述，逕行判決。
據上論結，應依刑事訴訟法第三百六十九條第一項前段、第三百
六十四條、第三百七十一條、第二百九十九條第一項前段、刑法
第二條第一項前段、修正前第五十六條、第三百三十九條第一項
、修正前刑法第四十一條第一項前段、修正前罰金罰鍰提高標準
條例第一條前段、第二條，中華民國96年罪犯減刑條例第二條第
一項第三款、第七條、第九條，判決如主文。
本案經檢察官乙○○到庭執行職務。
中    華    民    國    98    年    8     月    11    日
            刑事第二庭    審判長法  官  蕭  錦  鍾
                                法  官  胡  森  田
                                法  官  胡  忠  文
以上正本證明與原本無異。
不得上訴。
                                書記官  吳  雅  菁
中    華    民    國    98    年    8     月    11    日
附錄本案論罪科刑法條：
刑法第339條：
  意圖為自己或第三人不法之所有，以詐術使人將本人或第三人
  之物交付者，處5年以下有期徒刑、拘役或科或併科1千元以下
  罰金。
  以前項方法得財產上不法之利益或使第三人得之者，亦同。


司法院資訊處製作；財團法人民間司法改革基金會備份。
